【裁判字號】    98,消債更,1293
【裁判日期】    990121
【裁判案由】    聲請更生程序
【裁判全文】
臺灣高雄地方法院民事裁定          98年度消債更字第1293號
聲  請  人  甲○○
上列當事人依消費者債務清理條例規定聲請更生事件，本院裁定
如下：
    主  文
聲請人甲○○自民國九十九年一月二十一日下午四時起開始更生
程序。
命司法事務官進行本件更生程序。
    理  由
一、按債務人不能清償債務或有不能清償之虞者，得依本條例所
    定更生或清算程序，清理其債務；而法院開始更生程序之裁
    定，應載明其年、月、日、時，並即時發生效力。次按法院
    裁定開始更生或清算程序後，得命司法事務官進行更生或清
    算程序，必要時得選任律師、會計師或其他適當之自然人或
    法人一人為監督人或管理人。消費者債務清理條例第3 條、
    第45條第1 項、第16條第1 項分別定有明文。
二、聲請意旨略以：聲請人因房屋貸款、信用卡及消費借貸契約
    等，致積欠債務合計新臺幣（下同）6,305,884 元，因無法
    清償債務，而於民國95年間依金融主管機關協調成立之中華
    民國銀行公會會員辦理消費金融案件無擔保債務協商機制，
    就聲請人所積欠之無擔保債務，與部分債權銀行達成分期還
    款協議，同意自95年6 月起，以分80期，利率0 ％之方式償
    還，依協議每月應償還37,721元。然因聲請人當時之收入有
    限，係在無選擇自由之情形下始被迫接受由金融機構所提出
    之上開還款方案，又另尚有高達百餘萬元之房屋貸款及保單
    質押借款並未經協商而待清償，依聲請人之收入，以及尚有
    2 名子女待扶養之情形下，扣除每月應支付之必要生活費用
    ，已無法履行上揭協商條件，而不得以乃於履行數期後而於
    97年4 月份毀諾，而未再履行上開協商決議。惟因於95年間
    進行上開協商時，尚有部分債權人未參與協商，故聲請人乃
    重新向最大債權銀行即台新銀行聲請再起協商，惟遭退件而
    拒絕協商；故在聲請人無擔保或無優先權之債務總額未逾1,
    200 萬元，復未經法院裁定開始清算程序或宣告破產之情形
    下，爰依法聲請更生等語。
三、經查：
（一）按債務人對於金融機構因消費借貸、自用住宅借款、信用
      卡或現金卡契約而負債務，在聲請更生或清算前，應提出
      債權人清冊，以書面向最大債權金融機構請求協商債務清
      償方案並表明共同協商之意旨。而債務人與金融機構協商
      成立者，不得聲請更生或清算。但因不可歸責於己之事由
      ，致履行顯有重大困難者，不在此限。本條例施行前，債
      務人依金融主管機關協調成立之中華民國銀行公會會員辦
      理消費金融案件無擔保債務協商機制與金融機構成立之協
      商，準用前項之規定。消費者債務清理條例第151 條第1
      項、第5 項、第6 項分別定有明文。而上開條文第5 、6
      項中所稱之「金融機構」，應係指「債務人之金融機構債
      權人全體」而言，蓋苟不為如此之解釋，則債務人可任意
      與其債權人中任一債權人達成協商，而其他債權金融機構
      亦可輕易破壞協商結果，易致前置協商制度無從發揮其應
      有之功能，而破壞立法目的中疏減法院負擔，有效分配司
      法資源之重要精神。故債務人雖於消費者債務清理條例施
      行前，依金融主管機關協調成立之中華民國銀行公會會員
      辦理消費金融案件無擔保債務協商機制，與金融機構進行
      協商，惟如未與「全體債權金融機構」進行協商，自應於
      聲請更生或清算前，依上開條文之規定，再向最大債權銀
      行聲請進行債務協商；如協商不成立，即應認符合上揭消
      費者債務清理條例第151 條第1 項之規定，得向法院聲請
      更生或清算，不受同條第5 、6 項所定需有因不可歸責於
      己之事由，致履行原協商顯有重大困難之限制。本件聲請
      人於95年間與金融機構所進行之協商，既未包括擔保債務
      在內，此有聲請人所提出之協議書及前述債權人清冊在卷
      可供查對，而聲請人其後亦依上開規定向最大債權銀行聲
      請再為債務協商，惟遭最大債權銀行予以拒絕，此有聲請
      人所提出之前置協商退件通知函在卷可憑（見本院卷第18
      頁），則揆諸前開論述，聲請人提出本件更生聲請，依法
      自無不合，先予敘明。
（二）聲請人前開主張，業據其提出財產及收入狀況說明書、債
      權人清冊、戶籍謄本、協議書、財團法人金融聯合徵信中
      心當事人當詢個人資料（信用報告）回覆書、土地及建物
      登記第二類謄本、保單貸款資料查詢表、財政部高雄市國
      稅局財產歸屬資料清單、95、96、97年度綜合所得稅各類
      所得資料清單、前置協商退件通知函、勞工保險被保險人
      投保資料表、學生證各1 份為證。
（三）經核聲請人名下雖有房屋1 棟、土地1 筆及汽車1 部，惟
      其中車輛之部分，係西元1993年出廠，現已逾10年之老舊
      車輛，此有聲請人所提出之財政部高雄市國稅局財產歸屬
      資料清單在卷可佐，堪認已無積極價值；另上開不動產之
      部分，經本院民事執行處委由民間鑑價單位進行鑑定價格
      之結果，市價亦約僅有4,005,000 元，此有本院民事執行
      處98年12月31日雄院高司執地字第30384 號函所檢送之鑑
      定報告書在卷可憑。
（四）另聲請人所積欠之債務，依聲請人所提出之財團法人金融
      聯合徵信中心當事人當詢個人資料（信用報告）回覆書所
      示，其積欠金融機構之款項，包括有擔保及無擔保債務，
      即高達3,832,452 元（見本院卷第48頁）。然聲請人除積
      欠上開金融機構債務外，猶積欠案外人乙○○民間借款20
      0 萬元，以及富邦人壽保險股份有限公司（下稱富邦人壽
      公司）保單借款574,256 元，此業經案外人乙○○及富邦
      人壽公司分別具狀到院陳述明確；且訴外人乙○○除為聲
      請人所有不動產之第二順位抵押權人外，此有聲請人所提
      出之土地及建物登記謄本附卷可參（見本院卷第22頁背面
      ），亦曾向本院民事執行處就聲請人所有之不動產遭台新
      銀行聲請強制執行時，具狀聲請參與分配，此經本院民事
      執行處上開函文函覆明確，並提出本票2 紙在卷可稽。則
      聲請人之總債務，合計即應達6,406,708 元。如將聲請人
      所有之前開不動產予以變價償債，聲請人客觀上猶積欠達
      2,401,708 元之債務。此債務數額縱以法定利率即週年利
      率5 ％計算聲請人每月應支付之利息費用，聲請人每月應
      支付之利息數額，即高達10,007元。
（五）而聲請人現於受僱於其友人在大陸地區所開設之餐飲店，
      現月收入約為36,000元之事實，有聲請人所提出之大陸地
      區營業登記資料及收入切結書在卷可憑（見本院卷第20頁
      及89頁）；本院審酌聲請人於97年間全年所申報之全年所
      得僅有19,814元，又於97年9 月起即投保於高雄市餐飲職
      業工會，有聲請人所提出之上述勞工保險被保險人投保資
      料表及財政部高雄市國稅局97年度綜合所得稅各類所得資
      料清單（見本院卷第33、88頁），則聲請人所陳報之上揭
      收入狀況，應可信為真實。而聲請人育有2 子，其中長子
      雖已成年，惟現仍就讀大學，此有聲請人所提出之戶籍謄
      本及大葉大學學生證在卷可稽（見本院卷第36、59頁），
      則聲請人所育有之2 名子女，均尚待聲請人扶養之事實，
      亦應可認定。又聲請人業已與其原配偶離婚，而其前妻並
      無收入之事實，有聲請人所提出其前妻之財政部高雄市國
      稅97年度綜合所得稅各類所得資料清單在卷可佐（見本院
      卷第90頁），是聲請人所育有之2 名子女，可認全賴聲請
      人獨力扶養。本院審酌聲請人現既已積欠龐大債務，其日
      常生活必要費用之支出，自應縮減至僅足以維持其最低人
      性尊嚴之程度，方足以均衡維持聲請人及其扶養親屬之人
      權及聲請人債權人債權之確保，本院審酌聲請人住所地即
      高雄市之物價水準及生活水平，認聲請人及其2 名子女每
      人每月必要之生活費用，應以內政部所公告高雄市98、99
      年度每人每月最低生活費用之支出即11,309元為度。則聲
      請人每月必要支出之生活費及扶養費用，即達33,927元。
      以聲請人現每月為36,000元之收入，扣除上揭每月必要支
      出之生活及扶養費，僅餘2 千餘元，客觀上自不足以支出
      前開其所積欠之2 百餘萬元淨債務每月所衍生之利息，遑
      論清償欠款本金。是堪認聲請人已有不能清償債務之事實
      ，本件復查無聲請人有消費者債務清理條例第6 條第3 項
      、第8 條或第46條各款所定駁回更生聲請之事由存在，在
      聲請人已依規定向金融機構請求協商債務清償方案，並表
      明共同協商之意旨，惟遭拒絕之情形下（此有上開聲請人
      所提出之前置協商退件通知函在卷可佐），則聲請人聲請
      更生，尚屬有據而應予准許，爰依上開規定命司法事務官
      進行本件更生程序，乃裁定如主文。
四、依消費者債務清理條例第11條第1 項、第45條第1 項、第16
    條第1 項，裁定如主文。
中    華    民    國    99    年    1     月    21    日
              民事第六庭    法      官  李怡諄
上為正本係照原本作成。
本件不得抗告。
本裁定已於99年1月21日下午4時公告。
中    華    民    國    99    年    1     月    21    日
                            書  記  官  陳建琪


司法院資訊處製作；財團法人民間司法改革基金會備份。
